【裁判字號】    91,再易,46
【裁判日期】    921008
【裁判案由】    確認債權不存在
【裁判全文】
臺灣高等法院臺中分院民事判決  九十一年度再易字第四六號
      再審原告    甲○○
      再審被告    乙○○
右當事人間確認債權不存在事件，聲請人對於中華民國九十一年五月二十八日本院九
十一年度上易字第四一號第二審確定判決，提起再審之訴，本院於民國九十二年九月
二十四日言詞辯論終結，玆判決如左：
      主      文
再審之訴駁回。
再審訴訟費用由再審原告負擔。
      事實及理由
一、再審原告主張：本件台灣南投地方法院九十年度訴字第二三一號判決（以下稱原
    第一審判決）附表（即本件附表）所示由再審原告所簽發之本票，向再審被告借
    款，其抵押權之設定依抵押權設定契約書、他項權利證明書及土地登記簿謄本所
    載之約定利息為每百元日息一分，且再審被告於執行法院提出之利息計算書亦為
    相同之計算，換算為年息為百分之三‧六五，惟執行法院於民國（下同）八十九
    年十二月二十八日製作之分配表就系爭二筆借款利息卻以年息百分之二十計算，
    而原第一審判決及本院九十一年度上易字第四一號判決（以下稱原確定判決）亦
    以該分配表之利息計算為準，而利息計算錯誤影響本金應受清償之範圍，並影響
    本件確認本票債權不存在之範圍，再審原告曾於九十一年五月八日前審程序中陳
    述利息計算錯誤之主張，並提出土地登記簿謄本、利息計算書、分配表等證據為
    證，惟原確定判決竟未斟酌，亦未於判決理由中說明不採之理由，是原確定判決
    有就上開足影響於判決之重要證據，漏未斟酌。又，民法第三百二十一條至三百
    二十三條有關清償抵充之規定，係指債務人為任意清償而未指定其抵充次序之情
    形而言。至抵押債權人實行抵押權，乃依強制執行程序所為法定清償，並非任意
    清償，依法拍賣抵押物所得價金，必先清償該抵押權所擔保之債權，如有剩餘，
    始得清償其他債權，否則抵押債權將無優先效力。原確定判決竟適用任意清償之
    規定，認如附表編號三、四號所示本案之借款即八十三年六月二十八日之新台幣
    （以下同）二十萬元借款、同年七月八日之五十萬借款之擔保較少，應儘先抵充
    ，乃適用法規顯有錯誤等情。本於民事訴訟法第四百九十六條第一項第一款及第
    四百九十七條規定，就原確定判決提起再審之訴，求為將原確定判決廢棄，原第
    一審判決關於再審原告敗訴部分廢棄，確認再審被告持有再審原告所簽發如附表
    編號一、二號所示之本票債權不存在之判決。
二、再審被告則以：再審原告於執行程序終結前並未提出異議或另行起訴，執行法院
    就抵充、分配與債權人後，新事實關係已然確立。本件執行程序既已終結，而法
    院就再審原告提起之訴訟再為裁判，違反事實關係確立法則。另再審原告主張任
    意清償之抵充不得適用於抵押債權人實施抵押權之情形，應於執行程序終結前提
    出異議等語，資為抗辯。
三、按民事訴訟法第四百九十六條第一項第一款所謂適用法規顯有錯誤，係指確定判
    決所適用法規顯然不合於法律規定，或與司法院現尚有效及大法官會議解釋，或
    最高法院尚有效之判例顯然違反者而言（最高法院六十年台再字第一七０號判例
    參照）。又所謂適用法規顯有錯誤者，不包括漏未斟酌證據及認定事實錯誤之情
    形在內（最高法院六十三年度台上字第八八０號判例）。本件原確定判決以：再
    審原告自承其於八十三年六月十七日、八十三年六月二十日，簽發如附表編號一
    、二號所示之本票，向再審被告借款五十萬元及三十萬元，並以其所有坐落南投
    縣埔里鎮○里段第九九０地號土地（以下稱系爭九九０號土地）設定一百萬元之
    第一順位抵押權予再審被告，另於八十三年六月二十八日、八十三年七月八日，
    簽發如附表編號三、四號所示之本票，再向再審被告借款二十萬元、五十萬元，
    並提供同筆土地設定第二順位抵押權及同段第九九五地號土地（以下稱系爭九九
    五號土地）設定八十萬元之第一順位抵押權予再審被告，清償日均為八十三年十
    月十八日。而上開借款經再審被告聲請拍賣抵押物強制執行，拍賣後所得價金扣
    除執行費及土地增值稅後分配給第一順位抵押權之再審被告六十五萬七千二百五
    十四元，第二次退稅後重新分配予第一順位抵押權之再審被告六十一萬九千七百
    四十六元，原確定判決依據民法第三百二十一條至第三百二十三條之規定，認系
    爭九九０及九九五號土地拍賣取得之價金，應先抵充附表編號三、四號之本票債
    權等情。再審原告主張依法拍賣抵押物所得價金，必先清償該抵押權所擔保之債
    權，如有剩餘，始得清償其他債權，否則抵押債權將無優先效力，原確定判決竟
    以拍賣所得之價金以任意清償之方式抵充再審原告之債務為適用法規顯有錯誤等
    語。惟查，執行法院拍賣系爭九九０及九九五號土地，分別為一百零四萬三千元
    、二十三萬四千元，業經本院調取台灣南投地方法院八十六年執字二七二八號執
    行卷查核屬實。如附表編號三、四號所示本票債權，除以系爭九九五號土地設定
    第一順位抵押權外，另以系爭九九０號土地設定第二順位之抵押權，亦即附表編
    號三、四號所示之本票債權，就系爭九九０號土地拍賣所得之價金，亦有優先受
    償之權利，此有土地登記簿謄本在卷可憑，而再審被告就原第一審判決系爭九九
    ０號土地拍賣取得價金，未優先清償第一順位抵押權所擔保之如附表編號一、二
    號所示本票債權，而以抵充之方式，清償第二順位抵押權所擔保之如附表編號三
    、四號所示本票債權，未聲明不服而確定，則再審被告就第一順位抵押權所擔保
    之債權未優先受償，而由第二順位抵押權所擔保債權優先受償，未為異議，顯然
    已同意清償該第二順位抵押權所擔保之債權，亦即系爭九九０號土地拍賣所得價
    金，已優先清償第二順位抵押權，系爭九九五號土地拍賣所得價金，優先清償第
    一順位抵押權擔保之債權，應無再審原告所主張之拍賣抵押物所得價金，未優先
    清償抵押權所擔保之債權之情形。是原確定判決雖未就該部分加以說明，惟並無
    適用法規顯有錯誤之情形。至系爭九九０號土地第一順位抵押債權未優先受償，
    因第一順位抵押權所擔保債權之債權人即再審被告未為異議，已如前述，該第一
    順位抵押權是否優先受償係屬其權利，並非其義務，其同意由第二順位抵押權所
    擔保債權就拍賣抵押物優先受償，於法並無不合。
四、再審原告另主張原確定判決有民事訴訟法第四百九十七條重要證物漏未斟酌之再
    審理由。惟按「當事人提起再審之訴，以發現未經斟酌或得使用之證據為理由者
    ，必以該證據若經斟酌可受較有利益之裁判者為限」（最高法院十八年上字第七
    一○號判例參照）。本件再審原告主張本件利息之計算非原確定判決所認定之年
    息百分之二十，而係每百元日息一分即年息百分之三‧六五，有重要證據即抵押
    權設定契約書、他項權利證明書及土地登記簿謄本、利息計算書、分配表等為證
    。惟查，執行法院拍賣系爭九九０及九九五號土地，分別為一百零四萬三千元、
    二十三萬四千元，於八十八年八月三十日就拍賣所得價金，其計算利息係以日息
    百分之０‧０一計算（即以每百元日息一分計算）而製作分配表，有計算分配表
    卷可憑（見本院卷七０頁），並經本院調取台灣南投地方法院八十六年度執字二
    七二八號執行卷查核屬實，嗣再審被告再以台灣南投地方法院八十六年度促字第
    二０六三、二０六四號支付命令執行再審原告財產無結果，由執行法院發給債權
    憑證，再審被告再以該債權憑證聲請執行，經台灣南投地方法院八十九年度執字
    第九九四號執行後，始於八十九年十二月二十八日更正分配表，而將利息更正為
    年息百分之二十，此為兩造於該執行事件所不爭執，亦經本院調取該執行卷查明
    屬實。原確定判決認定再審原告於執行法院、第一、二審審理時均自承兩造約定
    之利息為每萬元每月利息二百四十元，即年息百分之二八‧八，並為再審被告所
    不爭執，且有證人乃巫樹包為證，而認超過年息百分之二十部分，再審被告無請
    求權等語，係就兩造約定之利息所為判斷，應無不合。至再審原告提出之上述證
    據內載之利息每百元日息一分係抵押權所擔保之利息，惟因本件係確認附表所示
    之本票債權不存在事件，並非拍賣抵押物事件，其約定之利息，自不以土地登記
    簿所載為據，本件拍賣系爭九九０、九九五號土地所得價金共一百二十七萬七千
    元，扣除執行費用三萬一千九百二十四元後，計為一百二十四萬五千零七十六元
    ，以該金額僅清償附表編號三、四號所示本票債權之利息、本金及部分違約金，
    附表編號一、二號所示本票債權之利息、本金、違約金，則全部未受清償。附表
    編號一、二號所示之本票債權仍然存在，再審原告請求確認附表編號一、二所示
    之本票債權不存在，即無理由。原確定判決，雖未就再審原告主張之前述證據論
    述。惟經斟酌，並不足影響於原確定判決。原確定判決並無再審原告主張有足影
    響於判決之重要證物漏未斟酌之情形。
四、綜上所述，再審原告以原確定判決有民事訴訟法第四百九十六條第一項第一款及
    第四百九十七條規定之事由，提起再審之訴，為無理由，應予駁回。
據上論結，本件再審之訴為無理由。依民事訴訟法第五百零五條、第四百四十九條第
一項、第七十八條，判決如主文。
中      華      民      國    九十二    年     十       月     八       日
~B1民事第六庭審判長法  官  吳火川
~B2                法  官  吳惠郁
~B3                法  官  饒鴻鵬
右為正本係照原本作成。
不得上訴。
~B                書記官  陳如慧
中      華      民      國    九十二    年     十       月     九       日
                                                                        Ｙ
附表
編號     發票日                 面額（新台幣）
一       八十三年六月十七日     五十萬元
二       八十三年六月二十日     三十萬元
三       八十三年六月二十八日   二十萬元
四       八十三年七月八日       五十萬元


司法院資訊處製作；財團法人民間司法改革基金會備份。
